臺灣高等法院臺中分院刑事判決　　　　　　　　　　九十四年度上易字第二五一號
　　上　訴　人　臺灣苗栗地方法院檢察署檢察官
　　被　　　告　乙○○
右列上訴人因被告詐欺案件，不服臺灣苗栗地方法院中華民國九十三年十二月三日第
一審判決（民國九十三年易緝字第八號；起訴案號：臺灣苗栗地方法院檢察署八十八
年度偵字第四三一六號），提起上訴，本院判決如左：
    主      文
上訴駁回。
    理      由
壹、公訴要旨：
  一公訴事實：
　　黃秋煌與綽號「阿奇」之不詳姓名成年男子共同基於幫助之犯意，於民國八十七
    年十月六日共同至華南商業銀行中山分行，以黃秋煌名義開立00000000
    －0號支票存款帳戶，並領取支票交由阿奇備用。嗣阿奇將該支票交與一自稱黃
    秋煌之弟之不詳姓名成年男子（下稱Ａ男）及乙○○。Ａ男與乙○○乃共同意圖
    為自己不法之所有，基於概括之犯意，先於八十八年一月十八日，至苗栗縣大湖
    鄉○○村○○路六十九號甲○○經營之萬里通通訊行，持已蓋妥黃秋煌印章之Ｇ
    Ｂ0000000號支票，向甲○○購買價金新臺幣（下同）五萬五千八百元之
    無線電對講機及行動電話，並當場將支票填載同額金額及發票日為八十八年二月
    十日，交與甲○○，致甲○○不疑有他而交貨。嗣於同年一月二十一日，再推由
    Ａ男持已蓋妥印章之ＧＢ0000000號支票，向甲○○購買價金八萬七千元
    之無線電對講機及行動電話，並當場將支票填載同額金額及發票日為八十八年二
    月二十日，交與甲○○，致甲○○亦不疑有他而如數交貨。詎該二張支票，經屆
    期提示，竟因存款不足，遭拒絕付款，而Ａ男與乙○○亦逃逸無蹤，遍尋不著，
    甲○○始知受騙。
  二起訴罪名：刑法第三百三十九條第一項詐欺取財罪嫌。
  三公訴人之舉證：
    (一)告訴人甲○○於警詢（見偵卷第三至四頁背面）及偵查中之指訴（見偵卷第六
      八頁至七十頁）。
    (二)估價單一紙、出貨單二紙（見偵卷第八至十頁）。
　　(三)華南銀行中山分行支票及退票理由單各二紙（分別為：支票號碼ＧＢ0000
      000，發票日：八十八年二月十日、金額新台幣〈下同〉五萬五千八百元，
      下稱系爭支票第一張；支票號碼ＧＢ0000000，發票日：八十八年二月
      二十日，金額八萬七千元，下稱系爭支票第二張。總稱系爭支票，見偵卷第十
      一、十二頁）。
    (四)華南商業銀行中山分行八十八年六月二十三日華中存字第一三九號之函暨所檢
      附之第三類支票存款戶票據徵信開戶電腦查詢簡覆單、支票存款往來約定書、
      開戶申請書、開戶印鑑資料卡影本（見偵卷第十三頁至十七頁）。
    (五)華南商業銀行中山分行八十八年九月二十日華中存字第二一○號函文暨存款往
      來明細表（見偵卷第三七至三八頁）。
貳、本院之判斷：
  一關於證據能力部分：
    (一)關於上述證據(一)告訴人甲○○於警詢、偵查中之指訴，及證據(二)估價單一紙、
      出貨單二紙，被告及辯護人於原審準備程序時爭執該等證據之證據能力，茲就
      其證據能力有無，析述理由如後。
    (二)按被告以外之人於偵查中向檢察官所為之陳述，除顯有不可信之情況者外，得
      為證據。復按被告以外之人於檢察事務官、司法警察官或司法警察調查中所為
      之陳述，與審判中不符時，其先前之陳述具有較可信之特別情況，且為證明犯
      罪事實存否所必要者，得為證據。現行刑事訴訟法第一百五十九條之一第二項
      及第一百五十九條之二分別定有明文。惟該二條文係於九十二年一月十四日修
      正，並於九十二年九月一日施行，依刑事訴訟法施行法第七條之三但書：「修
      正刑事訴訟法施行前已依法定程序進行之訴訟程序，其效力不受影響」之規定
      ，如證人於該條文施行前之法定程序作證，其證言之證據能力，自不受九十二
      年九月一日始施行之修正後刑事訴訟法第一百五十九條之一第二項及第一百五
      十九條之二的影響。本件告訴人在警局詢問及檢察官訊問時為相關陳述之時間
      皆在九十二年九月一日刑事訴訟法第一百五十九條之一第二項及第一百五十九
      條之二施行之前，揆諸首揭說明，本件告訴人在警局詢問及檢察官訊問時所為
      之陳述，既均係依陳述當時之法定程序為之，該等陳述應仍有證據能力，自不
      受九十二年九月一日始施行之修正後刑事訴訟法第一百五十九條之一第二項及
      第一百五十九條之二的影響，合先敘明。
    (三)再者，證據(二)之估價單一紙、出貨單二紙，乃售貨人即告訴人於本案交易當時
      所製作文書，用以證明交易之品名、數量、價格等，性質上乃被告以外之人於
      審判外之陳述，屬傳聞證據。惟因該估價單、出貨單乃告訴人平日對外交易時
      所書寫，屬從事業務之人在業務上過程中，不間斷、有規律記載所製作之紀錄
      文書，故依刑事訴訟法第一五九條之四第二款規定，屬得成為傳聞例外之業務
      文書，自具有證據能力。
  二關於實體部分：
    (一)按犯罪事實應依證據認定之，無證據不得認定犯罪事實；又不能證明被告犯罪
      者，應諭知無罪之判決，刑事訴訟法第一百五十四條第二項、第三百零一條第
      一項分別定有明文。又認定不利於被告之事實，須依積極證據，苟積極證據不
      足為不利於被告事實之認定時，即應為有利於被告之認定，更不必有何有利之
      證據（最高法院三十年上字第八一六號判例參照）。又刑事訴訟法第一百六十
      一條已於九十一年二月八日修正公布，其第一項規定：檢察官就被告犯罪事實
      ，應負舉證責任，並指出證明方法。因此，檢察官對於起訴之犯罪事實，應負
      提出證據及說服之實質舉證責任。倘其所提出之證據，不足為被告有罪之積極
      證明，或其指出證明之方法，無從說服法院以形成被告有罪之心證，基於無罪
      推定之原則，自應為被告無罪判決之諭知（最高法院九十二年台上字第一二八
      號判例參照）。再告訴人之告訴，係以使被告受刑事追訴為目的，是其陳述是
      否與事實相符，仍應調查其他證據以資審認（最高法院五十二年度台上字第一
      三○○號判例參照）。
    (二)被告否認本件犯罪，其答辯意旨如下：
      1.案發時伊只是陪同朋友「咖啡」前往告訴人之通訊行，伊並未出面購買通訊
        器材。
      2.伊只去過告訴人通訊行一次外，即沒有再去過第二次。
      3.伊並未自綽號「阿奇」之人受領系爭支票，而系爭支票之簽發均非伊所為。
      4.伊不認識黃秋煌，也不認識綽號「阿奇」之人。
    (三)關於本案事實上之主要爭點，經兩造於原審準備、審理程序進行後，整理為(1)
      被告是否係出面購買貨物並簽發系爭支票之行為人？(2)關於本案系爭支票之來
      源及性質為何？(3)被告等一行人與告訴人之間交易過程為何？(4)被告與一同前
      往之人關係為何，是否有犯意之聯絡及行為之分擔？茲分述如下。
    (四)被告是否係購買貨物並簽發系爭支票之行為人：
      1.告訴人於原審審理時證稱：被告於八十八年一月十八日與另外一個位自稱黃
        秋煌之胞弟共同前來伊店內購買無線電對講機及手機，被告稱黃秋煌是其老
        闆，無線電是幫老闆買的，說是砂石場要用，但當時貨不夠而分兩次交貨，
        故被告復於同年一月二十一日單獨至伊店內取貨。被告先後拿系爭支票二張
        給伊，當時伊有打電話向銀行照會，銀行說票沒有問題。兩次來都是收了支
        票後才當場交貨，但事後系爭支票跳票等語（見原審卷第八十至九十七頁）
        。就此，被告否認有簽發系爭支票及購買貨物，辯稱：伊僅去過一次，且係
        陪同砂石場之友人「咖啡」去的等語。
      2.經查，關於究係何人向告訴人購買通訊器材？告訴人初於偵查時指稱：一個
        自稱是黃秋煌的弟弟說是黃秋煌委託他去買的，說黃秋煌是他老闆云云（見
        偵卷第三十三、三十四頁）。此與原審中證稱係被告稱是黃秋煌委託他去購
        買的，前後顯不一致。是以，究竟是否係被告出面購買，即饒有疑義。
      3.再者，關於被告至告訴人通訊行之次數，告訴人初於警詢時指稱：被告共前
        來伊店內取貨兩次云云（見偵卷第四頁）；嗣於偵查中陳稱：第一次是被告
        及自稱黃秋煌弟弟之人兩個人一起來，第二次是自稱黃秋煌弟弟之人來店裡
        云云（見偵卷第三十四頁）；迨原審審理交互詰問時證稱：被告共來店裡兩
        次，第一次是他跟一位自稱黃秋煌之胞弟共同前來伊店內購買無線電，第二
        次只有被告一個人來云云（見原審卷第八一頁）。嗣於原審審判長訊問時又
        改口證稱：被告共來店裡三次，訂貨一次，取貨兩次云云（見原審卷第九六
        頁）。是以，就系爭交易之相對人究竟為何人，及被告至店內次數之重要事
        項，告訴人於警詢、偵查乃至於原審同一次審理庭前後之陳述，先後有明顯
        出入，相互矛盾，故告訴人此部分之指證亦難遽採為不利於被告之證據。
      4.此外，關於告訴人所為上述偵查及原審審理時陳述差異，其復於原審審理時
        改口證稱：應以偵查筆錄記載為準，因那時記憶比較深刻等語（見原審卷第
        八八頁）。是以，如以告訴人檢察官偵查中所述為準，則被告確實僅有一次
        至告訴人之店內。參以證人甲○○於原審審理時證稱：第二次是自稱黃秋煌
        弟弟的人來跟我取貨，他當場把票交給伊，伊當場把貨交予他等語（見原審
        卷第九十頁）。基此，第二次至告訴人店內，填寫系爭支票第二張交予告訴
        人並拿取商品之人，顯非被告所為。
      5.承上，觀諸系爭支票影本二張，就新台幣一欄所填寫之字跡，經本院以肉眼
        觀察、判斷之結果，其外型、結構、佈局、筆劃特徵等均屬相同，顯係同一
        人所為。參以告訴人於檢察官訊問及原審審理中指稱系爭支票係印章事先蓋
        好，金額及日期到伊店裡才填寫等語（見原審卷第八七頁、偵卷第三四頁）
        ，兩次來都是收了支票後當場交貨等語（見審卷第八八頁）。準此，依前開
        4.之說明，被告既僅來告訴人店內一次，而系爭支票二張之筆跡確同屬一人
        所為，且係購買時當場填寫，由此可知，系爭支票二張顯非被告所簽發並交
        付予告訴人，應堪認定。
      6.再者，告訴人於原審審理時指稱印象中被告有在出貨單上簽名等語（見原審
        卷第四四、四五頁），惟查，觀諸公訴人所舉、告訴人所提出之證據編號(二)
        估價單一紙、出貨單二紙，均無被告收受貨物之簽名。此外，復無其他證據
        足資證明系爭交易係被告所購買，是以，尚難僅憑告訴人上述有瑕疵之證述
        ，即率爾認定本案係被告所出面交易。
      7.綜上，系爭交易之買受人究係被告或自稱黃秋煌胞弟之人，顯有疑義，而被
        告至告訴人店內之次數，依告訴人先後之供述，從一至三次不等，從而，系
        爭支票二張之簽發人，顯難證明係被告所為，更遑論告訴人係將無線電等物
        品交付予被告收受，是告訴人此部分之證述顯有瑕疵可指，尚難採憑。
    (五)關於本案系爭支票之來源及性質：
      1.關於系爭支票二張之來源，發票人即同案被告黃秋煌（業經原審於九十年八
        月二十三日判處無罪確定）於偵查時供稱：系爭支票之銀行帳戶係綽號「阿
        奇」之男子叫伊去開的，開戶後伊將印章、有領過支票本，也沒有開過系爭
        支票云云（見偵卷第六九頁背面）。
      2.據同案被告黃秋煌上述供稱可知，雖其辯稱從未簽發系爭支票，然衡諸常情
        ，黃秋煌既願意依「阿奇」之指示本人親自至銀行開立支票帳戶，並於開戶
        後將個人之開戶印鑑章、縱其否認有領取支票本及簽發支票，惟其客觀上應
        可推論概括同意「阿奇」使用其支票帳戶對外開票甚明。是以，本案系爭支
        票之來源，除非公訴人有其他積極證據另行舉證，否則，如係「阿奇」所簽
        發，自可排除其捏造黃秋煌名義偽造系爭支票之情事。此外，依前開(四)之認
        定，難以證明系爭支票係被告所簽發，亦無偽造有價證券可言。
      3.此外，觀諸系爭支票帳戶之存款往來明細（無頁碼，見偵卷第三八頁之後）
        ，可知該支票自八十七年一月六日起即有存入、支出之交易往來紀錄，且高
        達七十幾筆，金額從數千至十幾萬元不等，其帳戶使用人之信用應屬正常，
        基此，除可佐證上述2.「阿奇」係借用黃秋煌之支票帳戶從事交易往來外，
        亦可認系爭支票帳戶並非臨時成立專用以騙取告訴人之人頭票據，殆無疑義
        。
      4.綜上，系爭支票應非自始即屬來源不明或詐騙用之人頭帳戶之支票，亦無法
        證明係被告所偽造簽發。是以，本案次應審究者，為系爭交易過程中，被告
        等一行人是否有施用詐術購買貨物，並使告訴人因而陷於錯誤而為貨物之交
        付？茲敘述如後。
    (六)被告等一行人與告訴人之間交易過程有無施用詐術之行為：
      1.按私經濟行為之當事人，在自由市場中為交易行為，應各自評估利害風險，
        並以此市場機能秩序，負擔盈虧，苟未以重要不實之訊息，致相對人陷於錯
        誤而交付財物，要無任意擴張刑法之適用，而以詐欺取財罪相繩之理。查本
        件兩造間所成立之買賣契約，貨款可否如期收回，本有一定之風險存在。是
        則，以告訴人從事經營通訊行之社會歷練及專業，其是否願意與交易相對人
        訂立買賣契約？金額之大小？以何方式給付貨款？是否需提供其他背書、擔
        保？乃至於買受人信用程度好壞等，本應於締約前為為必要之風險評估，除
        非買受人施用不法之手段，尚不得僅因事後未獲清償而推斷買受人必有詐欺
        之犯意。
      2.查證人甲○○於原審審理時證稱：交易之前，開砂石車、綽號「三筒」之客
        戶事前有打電話給伊，介紹有公司有人要來買無線電，但並沒有說是誰要來
        買。伊平常在賣無線電時給砂石場的人時，就有收票，無論是客票或自己的
        票均可，伊當時收到系爭支票時，有跟銀行照會，看交易往來是否正常，有
        無跳過票，當時銀行表示正常等語（見原審卷第九十一至九十三頁）、「（
        問：乙○○到你店裡的時候，他有無說什麼話，讓你認為他們的票沒有問題
        ？）我想我找三筒就可以找到人，我想他們都在一起工作。而且票的日期也
        沒有幾天，所以我就放心收了，後來我找三筒，他說他也找不到人，他只有
        跟我說他們可能到中二高做。」等語（見原審卷第九十四頁）。準此，告訴
        人之所以願意收受系爭支票而出售貨物，乃因係老顧客「三筒」介紹砂石業
        同行前來購買無線電，並依交易習慣而收受票據，而告訴人於收票前亦對系
        爭票據予以徵信，斯時該支票帳戶並無信用上之問題。是以，告訴人認為被
        告施用詐術之手段，僅係依據其「事後跳票」之客觀事態，並無具體指摘被
        告於交易當時有何欺罔詐騙之行為（如簽發已拒絕往來或偽造之支票等）。
      3.再者，證人甲○○證述係第一次與被告等一行人交易過等語，故衡諸前述(三)
        市場交易風險法則，渠等之間既無交易之紀錄，告訴人本應審慎評估風險，
        決定是否締約及其內容。然而，本案告訴人於締約之初，對被告等人並無深
        入徵信，亦無要求被告等人提供擔保、於支票背書，嗣後以支票帳戶徵信結
        果亦無異常，經告訴人自行評估結果，認可與被告等人締約，從而，對事後
        之跳票行為，除有其他證據可證明另有何施以詐術之行為外，實難僅憑事後
        跳票之客觀情狀，即率爾推斷被告等人於與告訴人訂約之初，即有詐欺取財
        之故意。
      4.再者，依證人甲○○於原審審理中證述（見原審卷第九四、九六頁），可知
        系爭交易除係「三筒」所介紹外，告訴人亦知道被告叫「阿邦」，之前就有
        見過，是在附近的砂石場工作，案發後告訴人到砂石場查被告的名字，才知
        道叫乙○○。準此，苟被告確有詐欺之故意，何需事前透過同行「三筒」聯
        絡，並請其介紹有認識之店家作為詐欺之對象，而事後讓店家可以追尋其真
        實身分之理？由此可知，被告應無詐欺之意思甚明。
      5.綜上所述，並無證據足以證明被告於交易當時，有何使用詐術之行為，告訴
        人既認為「三筒」所介紹之人無問題，且對系爭票據帳戶徵信過，則其自應
        承擔接受票據之交易風險，是則，事後尚難憑跳票之結果，而認購買人有何
        詐欺之行為。
    (七)此外，被告於原審審理時供稱係陪同一起跑砂石之同行「咖啡」去買無線電等
      語（見原審卷第一一五頁），其雖無法明確交代「咖啡」真實姓名、年籍等資
      料，但亦不能據此反證被告與「咖啡」有何共犯關係。再者，被告交易時雖有
      在場，但公訴人並未舉證證明被告與綽號「阿奇」或「自稱黃秋煌」或「咖啡
      」之男子有何詐欺之犯意聯絡及行為分擔，尚難認定被告等一行人間有何共犯
      關係，自不待言。
    (八)綜上所述，公訴人所舉之證據不足以證明被告有何向告訴人購買物品、簽發系
      爭支票、收受貨物之行為，又無其他積極證據可證明被告確係自始即有詐欺之
      不法所有意圖，尚不得僅憑被告交易時在場，或系爭支票事後不履行債務之客
      觀事態，而推斷被告有詐欺之行為，或與自稱黃秋煌胞弟之人有何共犯之關係
      。本案告訴人與原交易相對人間法律關係，核屬單純之民事債權債務履行問題
      ，本應循民事訴訟途徑救濟，被告自無以詐欺刑責相繩之餘地。此外，證人甲
      ○○之證詞，經交互詰問結果，所述交易過程，較諸其於警詢及偵查中之陳述
      ，確有諸多瑕疵可指，是告訴人之指證尚難憑採為不利於被告之認定。準此，
      公訴人所提出各項積極證據，均不足使本院達到超越合理懷疑之有罪確信，揆
      諸前揭說明意旨，本於罪疑唯輕原則，不能證明被告犯罪，依法應為無罪之諭
      知。
參、綜上所述，公訴人憑以認定被告涉有刑法第三百三十九條第一項詐欺取財犯行之
    論據，在客觀上未達於通常一般人均不致有所懷疑之程度。此外，復查無其他積
    極證據足資證明被告有何公訴人所指之詐欺取財之犯行，被告之犯行即屬不能證
    明。原審判決以告訴人於警詢及偵查中之指證，為無證據能力乙節，固屬誤會，
    然原審以被告被訴之犯罪不能證明，諭知被告無罪之判決，並無違誤之處，檢察
    官上訴意旨仍執前詞，猶指被告犯罪，經核非有理由，應予駁回。
據上論斷，應依刑事訴訟法第三百六十八條，判決如主文。
本案經檢察官丙○○到庭執行職務。
中      華      民      國　    九十四     年     五      月    十九　　日
　                              臺灣高等法院臺中分院刑事第七庭
                                      審判長法　官　林　榮　龍
                                      　　　法　官  黃　日　隆
                                      　　　法　官　許　秀　芬
右正本證明與原本無異。
本件不得上訴。
　　　　　　　　　　　　　　　　　　　　　　書記官  金  珍  華
中      華      民      國　    九十四     年     五      月    二十　　日
                                                                        Ｒ
